臺灣臺中地方法院刑事判決　　　　 100年度訴緝字第174號
公　訴　人　臺灣臺中地方法院檢察署檢察官
被　　　告　范世平
上列被告因常業重利案件，經檢察官提起公訴（87年度偵字第69
03號），本院依法判決如下：
    主    文
本件免訴。
    理    由
一、公訴意旨如附件起訴書所載，因認被告范世平共同涉犯修正
    前刑法第三百四十五條之常業重利罪嫌云云。
二、按刑事案件其時效完成者，得不經言詞辯論而為免訴之判決
    ，刑事訴訟法第302條第2款、第307條分別定有明文。又被
    告所涉犯罪，依檢察官起訴書所引法條，為刑法常業重利之
    犯罪，而刑法在被告行為（87年）後，已於94年1月7日修正
    通過、94年2月2日公布，復於95年7月1日施行，其行為後法
    律有變更者，適用行為時之法律，但行為後之法律有利於行
    為人者，適用最有利於行為人之法律，為修正後刑法第2條
    第1項所明定。次按追訴時效期間之長、短，關係行為人是
    否受到刑事追訴或處罰，而追訴權時效完成者，應依刑事訴
    訟法第三百零二條第二款規定諭知免訴，而免訴判決為實體
    判決，因此關於追訴時效期間之修正，應屬實體刑罰法律變
    更，而有第二條第一項之適用（參照最高法院二十四年七月
    民刑庭總會決議〈二〉）。經比較被告行為時及行為後修正
    之刑法，因檢察官起訴之法條刑法第345條，於行為後已經
    刪除，故應適用刑法第344條重利罪之規定，並應以重利罪
    之最重本刑1年為追訴權時效之標準，再與修正前刑法第345
    條常業重利罪最重本度5年計算之追訴權時效作比較。而依
    修正前刑法第80條第1項第2款時效期間，及第83條關於停止
    進行、1/4期間之規定計算，被告所涉常業重利罪之犯罪其
    追訴權時效期間為12年6月；惟若依修正後之刑法第80條第1
    項第3款、第83條等規定計算時效期間，則同樣為12年6月，
    則依現行刑法第2條第1項前段規定，因本件適用修正前與修
    正後刑法第80條、第83條之規定計算追訴權時效期間均為12
    年6月，故應分別比較修正前、後所適用追訴權時效完成日
    後，再採較有利於被告者之法條，合先敘明。
三、新舊法比較之說明：
    查被告行為後，刑法第二條第一項業於九十四年二月二日修
    正公布，並自九十五年七月一日起施行。修正後刑法第二條
    第一項規定，已將新舊法律適用之「從新從輕」原則，改採
    「從舊從輕」原則，而此規定僅係規範行為後法律變更所生
    新舊法律比較適用之準據法，並非實體刑罰法律，自不生行
    為後法律變更之比較適用之問題，應逕行適用新法第二條第
    一項之規定，為「從舊從輕」之比較。而按行為後法律有變
    更者，適用行為時之法律。但行為後之法律有利於行為人者
    ，適用最有利於行為人之法律，刑法第2條第1項定有明文。
    而修正前刑法第八十條規定：追訴權，因左列期間內不行使
    而消滅：（一）、死刑、無期徒刑或十年以上有期徒刑者，
    二十年。（二）、三年以上十年未滿有期徒刑者，十年。（
    三）、一年以上三年未滿有期徒刑者，五年。（四）、一年
    未滿有期徒刑者，三年。（五）、拘役或罰金者，一年。前
    項期間自犯罪成立之日起算。但犯罪行為有連續或繼續之狀
    態者，自行為終了之日起算。又追訴權之時效，如依法律之
    規定、偵查、起訴或審判之程序，不能開始或繼續時，停止
    其進行。上項時效停止，自停止原因消滅之日起與停止前已
    經過之期間，一併計算，停止原因繼續存在之期間，如達於
    第八十條第一項各款所定期間四分之一者，其停止原因視為
    消滅，修正前刑法第八十三條亦定有明文。又按已實施偵查
    及經提起訴訟，且在審判進行中，均不生時效進行之問題。
    所謂實施偵查者，係指檢察署收受警局移送書或告訴、告發
    之日起為檢察官發動偵查權之時而言（司法院大法官會議六
    十三年釋字第一三八號、五十七年釋字第一二三號解釋及最
    高法院八十二年九月二十一日第十次刑事庭會議決議參照）
    。惟查被告於前開行為後，刑法第80條、第345條業經總統
    於94年2月2日修正公布，並依刑法施行法第10條之1規定自
    95 年7月1日施行。故本件自應就被告行為前、後相關法律
    有修正者，依前揭規定加以比較適用。茲說明如下：
（一）、修正後刑法第80條第1項及修正前刑法第80條第1項關於
        追訴權時效期間之規定不同，修正後刑法所定時效期間
        較長，表示行為人被追訴之期限較久，自屬對行為人不
        利，比較結果自以修正前刑法第80條較有利於行為人，
        本件關於追效權時效，原自應適用修正前刑法第80條之
        規定。則關於追訴權時效之停止進行，及其期間、計算
        ，亦應一體適用修正前刑法第83條之規定，合先敘明。
（二）、惟查本件被告行為時，刑法第345條常業重利罪之法定
        刑為5年以下有期徒刑，得併科3千元以下罰金；嗣於94
        年2月2日則修正刪除有關常業犯之規定，並自95年7月1
        日施行生效，惟本次修正雖刪除常業犯之規定，但仍保
        留同法第344條重利罪之處罰，且該罪法定刑為「1年以
        下有期徒刑、拘役，或科或併科1千元以下罰金」。參
        諸該條修正理由乃謂配合刑法第56條之刪除，遂併予刪
        除常業犯之規定，足見此項修正係基於罪刑相當性之考
        量，因而刪除常業犯之處罰，並非對於重利之行為全然
        加以除罪化，從而有關此類犯罪行為，仍應依其犯罪行
        為次數之多寡，以決定是否成立包括一罪或數罪，作為
        科罰之依據。準此，本件被告主觀上乃基於重利之概括
        犯意先後多次向被害人陳素美等7人收取與原本顯不相
        當之利息，客觀上逐次實施數次行為而具連續性，進而
        侵害同性質之法益，且因其各次行為依一般社會健全觀
        念，在時間差距上，可以分開，在刑法評價上，各具獨
        立性，每次行為皆可獨立成罪，是依95年7月1日修正公
        布施行前刑法第345條規定，本應適用常業犯規定而論
        以一罪，惟因修正後刑法刪除前開常業犯規定，以致被
        告前揭多次構成要件行為須依法分別論以重利罪而併罰
        之。綜前所述，依修正後第2條第1項規定比較刑法第34
        4條與第345條修正前、後之結果，當以裁判時即修正後
        之規定較有利於被告。
（三）、按被告犯罪後法律有變更，而比較行為時及裁判時之法
        律時，應就與罪刑有關之一切情形，比較其全部之結果
        ，而為整體之適用，不能割裂而分別適用新舊法有利之
        條文。本件經依前述常業重利罪刪除與否、及追訴權時
        效等規定合併比較之結果，爰認修正前刑法第345條常
        業重利罪之追訴權時效依同法第80條第1項第3款為10年
        ，修正後刑法第344條重利罪之追訴權時效依同法第80
        條第1項第3款亦為10年，從而修正前、後有關追訴權期
        限對被告並無利或不利之影響。然因依修正後刑法第83
        條第1項前段規定，追訴權之時效，因起訴而停止進行
        。而修正前追訴權時效規定，則將偵查中所經過之時間
        認為不生時效進行之問題，追訴權時效並無不能開始或
        繼續進行之問題，不能計入時效內而應將之扣除（大法
        官釋字第138號解釋意旨參照）。故依修正後刑法第83
        條第1項前段規定，既已將檢察官起訴前之偵查期間認
        為追訴權時效仍繼續進行，不予扣除，對於被告而言，
        自屬較為有利，依修正後第2條第1項但書規定，本件自
        應適用較有利於被告之修正後時效規定。
四、按案件時效已完成者，應諭知免訴之判決，並得不經言詞辯
    論為之，刑事訴訟法第302條第2款、第307條定有明文，詳
    如前述。查本件被告范世平被訴上開觸犯修正前刑法第三百
    四十五條之常業重利罪嫌，依上述修正前刑法第八十條第一
    項第二款之規定，其追訴權時效期間為十年。本件之犯罪終
    了日為民國（下同）八十七年四月十日，經告訴人於八十七
    年四月十三日提出告訴，由臺灣臺中地方法院檢察署檢察官
    以該署八十七年度偵字第六九○三號案件受理，實施偵查，
    再於八十七年八月二十日提起公訴，於八十七年九月八日繫
    屬本院，嗣因被告逃匿，經本院於八十七年十一月二十日發
    佈通緝，致審判程序不能開始，有本院刑事卷宗、偵查卷宗
    及通緝書存卷可稽。又依司法院大法官會議第一三八號解釋
    及最高法院八十二年第十次刑事庭會議決議，自本件開始審
    理日起至通緝之前一日止，追訴權既無不行使之情形，自不
    生時效進行之問題，則本件自八十七年四月十日起算，加計
    追訴權時效十年、時效停止期間二年六月、實施偵查日（即
    八十七年四月十三日）起至通緝前一日（八十七年十一月十
    九日）止之期間七月十一日，則本件被告犯行之追訴權時效
    至遲應至一○○年五月二十一日即已完成。惟按，本件修正
    後刑法第34 4條最重本刑為有期徒刑1年，是依修正後刑法
    第80條第1項第3款規定，其追訴權時效期間為10年。惟追訴
    權時效因起訴而停止其進行，且該時效之停止進行係於審判
    程序中因被告逃匿而通緝，不能開始或繼續，而其期間已達
    同法第80條第1項各款所定期間四分之一者，其停止原因視
    為消滅，又前述時效自停止原因消滅之日起，與停止前已經
    過之期間，一併計算，修正後刑法第83條定有明文。經查：
    被告前於87年4月10日因涉犯修正前刑法常業重利罪，經檢
    察官偵查後提起公訴，嗣因被告逃匿，由本院通緝在案，以
    致審判程序不能開始、繼續；復佐以該罪追訴權時效期間為
    10年，已如前述，是依前揭說明，被告上述犯罪時間（最後
    犯罪時間即87年4月10日）經加計檢察官提起公訴之日（87
    年8月20日）起至本院發布通緝之日（87年11月20日）止之
    期間（共3月，此期間不生時效進行之問題），及因通緝被
    告致本案審判程序不能開始而停止追訴權時效進行、持續所
    達10年（依修正後刑法第344條重利罪之時效計算）追訴權
    時效期間之四分之一期間（即2年6月）後，被告所涉前開重
    利犯行之追訴權時效至遲應於100年1月10日即告完成。綜前
    所述，依修正後第2條第1項規定比較刑法第344條、第345條
    及第80條、第83條修正前、後之追訴權時效完成日結果，當
    以裁判時即修正後規定較有利於被告，故本件追訴權時效至
    100年1月10日即已完成。職是，本件被告迄今雖猶未能歸案
    ，惟其上開所犯之罪追訴權業因時效完成而消滅，揆諸前揭
    規定及說明，本件爰不經言詞辯論，逕為諭知免訴之判決。
據上論斷，應依刑事訴訟法第三百零二條第二款、第三百零七條
，刑法第二條第一項但書、（修正後）第八十條、（修正後）第
八十三條，判決如主文。
中    華    民    國   100    年    5     月    25    日
                  刑事第七庭審判長法  官  洪俊誠
                                  法  官  張德寬
                                  法  官  高文崇
以上正本證明與原本無異。
如不服本判決，應於判決收受送達後10日內向本院提出上訴狀，
上訴於臺灣高等法院臺中分院（並應敘述具體上訴理由及檢附繕
本）。上訴書狀如未敘述上訴理由，應於上訴期間屆滿後20日內
補提上訴理由書於本院（均須按他造當事人之人數附具繕本）「
切勿逕送上級法院」。
                                  書記官  蕭榮峰
中    華    民    國   100    年    5     月    25    日